臺灣雲林地方法院民事判決　　　　　　　 99年度訴字第497號
原　　　告　雲林縣林內鄉公所
法定代理人　邱世文
訴訟代理人　劉志卿律師
被　　　告　雲林縣私立淵明國民中學
法定代理人　丁清峰
訴訟代理人　張智學律師
上列當事人間請求拆屋還地等事件，本院於民國100 年10月12日
言詞辯論終結，判決如下：
    主  文
被告應將坐落雲林縣林內鄉○○段二二二地號土地上如雲林縣斗
六地政事務所民國一百年三月七日土地複丈成果圖所示編號二二
二A 部分、面積五十七平方公尺之建物拆除，並將雲林縣林內鄉
○○段二二二地號全筆土地交還原告。
被告應將坐落雲林縣林內鄉○○段二二五地號土地上如雲林縣斗
六地政事務所民國一百年三月七日土地複丈成果圖所示編號二二
五B 部分、面積三十五平方公尺土地上之地上物（鐵籬、樹木）
拆除，並將該部分土地交還原告。
被告應給付原告新臺幣陸萬貳仟零壹拾元。
被告應給付原告新臺幣佰捌拾柒元，及自民國九十九年十二月
一日起至交還第一、二項所示土地之日止，按年給付原告相當於
租金之利益即按上開土地占用面積之各當年度申報地價總價額年
息百分之三計算之不當得利。
原告其餘之訴駁回。
訴訟費用由被告負擔百分之九十，餘由原告負擔。
    事實及理由
壹、程序事項：
(一)、國有財產撥給各地國家機關使用者，名義上雖仍為國有，實
    際上即為使用機關行使所有人之權利，故本院對於是類財產
    ，向准由管領機關起訴，代國家主張所有權人之權利，最高
    法院51年臺上字第2680號判例可資參照。而地方公法人名義
    上所有之土地，實際上亦為使用機關行使所有人之權利，依
    據上開最高法院判例所揭示之同一法理，登記為地方公法人
    之土地，仍應准由管領機關起訴，代地方公法人主張所有權
    人之權利。本件雲林縣林內鄉○○段222 、225 地號土地雖
    登記為雲林縣林內鄉所有，惟登記雲林縣林內鄉公所為管理
    機關，故雲林縣林內鄉公所自得代林內鄉在訴訟上主張所有
    人之權利。
(二)、按訴狀送達後，原告不得將原訴變更或追加他訴。但擴張或
    減縮應受判決事項之聲明者，不在此限，民事訴訟法第255
    條第1 項第3 款定有明文。本件原告起訴時請求被告應將坐
    落雲林縣林內鄉○○段222 地號土地（下稱系爭222 地號土
    地）上面積475 平方公尺、同段225 地號土地（下稱系爭22
    5 地號土地）上面積748 平方公尺之地上物拆除，並將土地
    交還原告；被告應給付原告新臺幣（下同）247,605 元，及
    自99年11月1 日起至交還上開2 筆土地之日止，按年給付原
    告相當於租金利益即按其占用上開2 筆土地面積各當年度申
    報地價百分之5 計算之金額。於100 年4 月8 日本院言詞辯
    論時具狀請求被告應將坐落系爭222 地號土地上如雲林縣斗
    六地政事務所100 年3 月7 日土地複丈成果圖（下稱附圖）
    所示編號222A部分面積57平方公尺之建物拆除，並將全筆土
    地交還原告；被告應將坐落系爭225 地號土地上如附圖所示
    編號225A部分面積598 平方公尺、編號225B部分面積35平方
    公尺之地上物除去，並將占用之土地交還原告；被告應給付
    原告227,323 元，及自99年11月1 日起至交還上開2 筆土地
    之日止，按年給付原告相當於租金利益即按其占用上開2 筆
    土地面積各當年度申報地價百分之5 計算之金額。嗣又於10
    0 年10月12日本院言詞辯論時具狀請求被告應將坐落系爭22
    2 地號土地上如附圖所示編號222A部分面積57平方公尺之建
    物拆除，並將全筆土地交還原告；被告應將坐落系爭225地
    號土地上如附圖所示編號225B部分面積35平方公尺之地上物
    除去，並將占用之土地交還原告；被告應給付原告103,253
    元，及自99年11月1 日起至交還上開二筆土地之日止，按年
    給付原告相當於租金利益即按其占用上開二筆土地面積各當
    年度申報地價百分之5 計算之金額，核屬減縮應受判決事項
    之聲明，揆諸上開規定，並無不合，應予准許。
貳、實體事項：
一、原告主張：
(一)、原告所有坐落雲林縣林內鄉○○段222 、225 地號土地，於
    84年間為被告無權占用，其中系爭225 地號土地，遭被告以
    鐵籬圍欄圈圍為校地之一部份，並種有大樹一棵，其占用面
    積及範圍如附圖所示編號225B部分。另被告無權占用系爭22
    2 地號土地全部，作為學生體育課場地，又被告所有之學生
    活動中心（下稱系爭學生活動中心）此一建物之一隅坐落於
    系爭222 地號土地東側，其面積範圍如附圖所示編號222A部
    分，爰依民法第767 條第1 項規定，訴請被告將附圖所示編
    號225B、222A部分土地上之地上物、建物拆除，並將編號22
    5B部分土地及系爭222 地號土地全部交還原告。
(二)、被告雖辯稱其已向雲林縣林內鄉（下稱林內鄉）購買系爭22
    2 地號土地，僅係未辦裡所有權移轉登記，且當初購買系爭
    222 地號土地時之資料已佚失，故無法提出購買系爭222地
    號土地之證明文件云云。惟系爭222 地號土地現仍登記為林
    內鄉所有，如被告無法舉證證明其曾向林內鄉購買該土地，
    其不利益自應由被告負擔。
(三)、又被告雖辯稱系爭學生活動中心之建造執造起造人載為「雲
    林縣政府」，故系爭學生活動中心之所有人應為雲林縣政府
    云云。惟系爭學生活動中心係由被告向雲林縣政府申請由臺
    灣省政府教育廳「補助」重建之建物，其所有權應屬被告。
    蓋按委辦經費與補助經費不同，中央機關以委辦經費補助地
    方政府辦理計畫，其中以委辦經費取得之財產，係屬國有財
    產。若雲林縣政府以委辦經費補助被告取得之財產，其所有
    權應為雲林縣縣有，若以補助經費補助被告取得之財產，其
    所有權則屬被告所有。本件經鈞院向雲林縣政府調閱相關文
    件，可知該學生活動中心係被告於77年11月16日函請雲林縣
    政府派員勘查禮堂，並申請經費補助重建禮堂，嗣由雲林縣
    政府函轉前臺灣省政府教育廳申請「專案補助」等情，有雲
    林縣政府100 年6 月29日府教國字第1000406684號函及100
    年9 月14日府教國字第1000114347號函在卷可稽。又依教育
    部補助及委辦經費核撥結報作業要點第3 點：本要點所稱補
    助，指本部依所定之預算計畫對中央各機關、學校、所管作
    業基金、地方政府、國內外團體或個人，提供經費支援。本
    要點所稱委辦，指本部處理一般公務或特定工作所需委託其
    他政府、機關、學校、團體或個人等，辦理屬於本部法定職
    掌之相關業務。另依臺灣省各機關單位預算有關用途別科目
    編列基準，對於所謂之「補助及捐助費」，係指「凡協助中
    央政府或對下級政府之補助及對民間團體文化公益事業機構
    或個人捐助等費用屬之」，所謂之「委辦費」，係指「凡為
    本機關職掌之業務，限於專業知能與技術或現實環境與法令
    規定，須委託他人始可達成特定政事目的者，方得委託並編
    列預算」。本件系爭學生活動中心之重建工程，因非屬教育
    部定職掌之相關業務，亦非限於專業知能與技術或現實環境
    與法令規定，須委託他人始可達成之特定政事目的，故前臺
    灣省政府教育廳專案補助該重建工程，並非所謂之「委辦」
    事項，而係由臺灣省政府教育廳對被告，提供經費支援，以
    重建學生活動中心，揆諸上開條文規定，自屬「補助」事項
    。況且，由雲林縣政府上開函文內容可知，當初係由被告方
    面主動申請經費補助重建，並非前臺灣省政府教育廳為處理
    一般公務或特定工作而委託被告興建該學生活動中心，又係
    以「專案補助」名義申請經費，顯然係以補助方式補助被告
    ，則該以補助費所取得之財產，應屬被告所有。故被告辯稱
    依建造執造之起造人名義為雲林縣政府，系爭學生活動中心
    之所有權應屬雲林縣政府云云，要無足取。
(四)、又被告雖辯稱其已用盆栽將附圖所示編號225B部分土地與校
    地為完全隔離，實際上被告已未使用該部分土地云云。惟附
    圖所示編號225B部分面積35平方公尺土地內雖僅有大樹1 棵
    並由被告以盆栽圍住，但該部分土地係在被告學校鐵籬圍牆
    內，自應認該大樹及圍籬係屬被告所有，被告所有之大樹1
    棵及鐵籬圍牆占用原告所有之此部分土地，自應將此等地上
    物拆除，並將該部分土地返還原告。
(五)、另被告無權占有原告所有之系爭222 地號土地全部，面積為
    475 平方公尺，又無權占有原告所有系爭225 地號土地如附
    圖所示編號225B部分，面積35平方公尺，合計占有被告土地
    510 平方公尺，可獲得相當於租金之利益，依雲林縣縣有非
    公用基地出租作業要點第2 點之規定，以土地申報地價總價
    額年息百分之5 計算，而系爭222 、225 地號土地申報地價
    93年均為每平方公尺735 元，96年均為每平方公尺850 元，
    99年均為每平方公尺770 元，被告應給付原告自起訴狀繕本
    送達前5 年內，即94年11月起至99年10月止獲得相當於租金
    之利益103,253 元，及自99年11月1 日起至交還上開土地之
    日止，按年給付原告相當於租金之利益即按上開2 筆土地占
    用面積之各當年度申報地價總價額年息百分之5 計算之不當
    得利，爰依民法第179 條規定，訴請被告給付之。另被告雖
    主張原告亦有使用系爭222 地號土地上之學生活動中心及通
    行被告所有之校地，故原告使用被告所有之設施亦獲有不當
    得利，就此被告主張以此抵銷原告所請求之不當得利云云，
    惟原告為公法人之機關，並非自然人，不可能實際使用、通
    行原告之校產、校地，故被告上開抗辯及抵銷之主張，顯屬
    無據。
(六)、並聲明：1.求為如主文第一、二項所示之判決。2.被告應給
    付原告103,253 元，及自99年11月1 日起至交還上開2 筆土
    地之日止，按年給付原告相當於租金之利益即按上開2 筆土
    地占用面積之各當年度申報地價總價額年息百分之5 計算之
    不當得利。3.訴訟費用由被告負擔。
二、被告則以：
(一)、緣政府在57年實施九年國民義務教育，為達每一鄉鎮都有國
    民中學，特別在偏遠地區徵召私人學校成為「代用國中」，
    由臺灣省政府編列預算，辦公人事費用由政府補助，學生學
    費則比照公立國中。雲林縣當時因林內鄉內尚無公立國中，
    是以徵召被告成為代用國中。是以，被告國中雖為私立國民
    中學，惟係比照公立國民中學由政府劃分學區，分發學生入
    學，學生免納學費且學校人事及辦公經費由政府編列預算支
    應，故被告係執行公務，本件能否逕以民事訴訟請求？存有
    疑義。
(二)、被告向林內鄉購買校地時，即以現有所使用之完整校地為購
    買範圍，交付使用後，即沒有變更所占有使用之狀態，並非
    在84年間才開始占有使用系爭222 地號土地，且系爭222 地
    號土地鄰近排水溝，被告設置圍牆，係為防止校內學生不慎
    跌落河流內。又系爭222 地號土地北面為被告所有之校地所
    包圍，該土地南側則為排水溝，該土地對外聯絡除通行被告
    校地外，別無他途，故原告完全無法使用到系爭222 地號土
    地，該土地對於原告是完全沒有任何價值的土地，所以原告
    不可能保留系爭222 地號土地，而未出售與被告。且被告為
    了校區之完整使用，不可能不買系爭222 地號土地。再者，
    雲林縣政府興建學生活動中心，也認為該學生活動中心所坐
    落之系爭222 地號土地為被告所有。因此，被告向原告購買
    之土地應包括系爭222 地號土地，僅係相關承辦人員疏漏未
    將該土地登記予被告所有。
(三)、另被告已用盆栽將附圖所示編號225B部分土地與校地為完全
    隔離，實際上被告已未使用該部分土地，故原告請求被告返
    還該部分土地，亦無理由。
(四)、又按權利之行使，不得違反公共利益，或以損害他人為主要
    目的。民法第148 條第1 項定有明文。查權利之行使，是否
    以損害他人為主要目的，應就權利人因權利行使所能取得之
    利益，與他人及國家社會因其權利行使所受之損失，比較衡
    量以定之。倘其權利之行使，自己所得利益極少而他人及國
    家社會所受之損失甚大者，非不得視為以損害他人為主要目
    的，此乃權利社會化之基本內涵所必然之解釋，有最高法院
    71年臺上字第737 號判例可資參照。本件原告請求被告拆除
    系爭2 筆土地上之地上物、建物，對原告之利益甚少，對被
    告所造成之損失卻極大，故原告就本件權利之行使，有以損
    害他人為主要目的之嫌，為權利濫用，應不能允許。
(五)、又按行使權利，履行義務，應依誠實及信用方法。民法第14
    8 條第2 項亦定有明文。本件原告雖為系爭222 地號土地之
    管理人，惟系爭222 地號土地前已由原告出售予被告，且交
    付被告使用，只是未辦裡所有權移轉登記，原告多年來未就
    該土地主張權利，使得被告信賴原告不致行使所有物返還請
    求權，以致未積極以訴訟確定所有權，是原告起訴請求被告
    拆除該土地上之建物並返還該土地，實有違誠信原則。
(六)、再者，縱然認為被告確實為無權占有原告所有之系爭2 筆土
    地，惟原告向被告請求給付之不當得利金額係依據相當於出
    租基地之租金為計算基礎，而本件系爭2 筆土地並非作為基
    地使用，且系爭土地地目為林地，而非建地，足見其計算租
    金明顯過高。另原告亦常使用系爭222 地號土地上之學生活
    動中心及通行被告所有之校地，故原告使用被告所有之設施
    亦獲有不當得利，就此被告主張以此抵銷原告所請求之不當
    得利。
(七)、並聲明：原告之訴駁回，訴訟費用由原告負擔。
三、不爭執事項：
(一)、系爭222 地號土地及附圖所示編號225B部分土地，目前在被
    告所建圍牆內。
(二)、系爭222 地號東側有一系爭學生活動中心，該學生活動中心
    之部分建築物占有使用系爭222 地號土地，其占有使用範圍
    為附圖所示編號222A部分。
四、爭執事項：
(一)、系爭222 地號土地及其上之學生活動中心的所有權誰屬？
(二)、被告就附圖所示225B部分土地，有無占有使用？
(三)、原告請求被告給付相當於租金的不當得利，其金額以若干為
    合理？
(四)、原告請求被告返還系爭222 地號土地及附圖所示編號225B部
    分土地，有無權利濫用及違反誠信原則？
五、得心證之理由：
(一)、按訴訟事件是否屬普通法院之權限，應以原告起訴主張為訴
    訟標的之法律關係是否屬於私法上之爭執為斷（最高法院88
    年度臺抗字第301 號判決意旨參照）。經查，本件原告起訴
    主張之訴訟標的為民法第767 條物上請求權及民法第179 條
    第1 項不當得利請求權之法律關係，有原告之起訴狀在卷可
    稽，顯見原告起訴並非係基於公法上法律關係，而僅係就其
    私法上請求權之權利為行使，揆諸前揭最高法院判決意旨，
    普通法院就本件自有審判權。被告雖抗辯稱其為經政府徵召
    之「代用國中」，惟此並不影響本件訴訟之訴訟標的為私法
    上之爭執，故被告所辯顯不足採。
(二)、原告主張系爭222 地號土地為林內鄉所有，被告無權占有使
    用該土地等情，為被告所否認，並辯稱其曾向原告購買系爭
    222 地號土地，僅係承辦人員疏忽，未將該土地登記為被告
    所有，並以「系爭222 地號土地北面為被告所有之校地所包
    圍，該土地南側則為排水溝，該土地對外聯絡除通行被告校
    地外，別無他途，故原告完全無法使用到系爭222 地號土地
    ，該土地對於原告是完全沒有任何價值的土地，所以原告不
    可能保留系爭222 地號土地，而未出售與被告。且被告為了
    校區之完整使用，不可能不買系爭222 地號土地。」等理由
    ，以佐其說。經查，系爭222 地號土地現登記為林內鄉所有
    ，有該土地之土地第二類登記謄本在卷可稽（本院99年度六
    暫調字第263 號卷第6 頁）。按不動產物權，依法律行為而
    取得、設定、喪失及變更者，非經登記，不生效力，為民法
    758 條第1 項所明定，故系爭222 地號土地仍為林內鄉所有
    ，已無疑義。又如被告確實有向原告購買系爭222 地號土地
    應會積極請求原告為所有權移轉登記，而不會放任土地登記
    狀況與實際所有權歸屬不同，故被告上開抗辯均不足以證明
    其確實已購買系爭222 地號土地。況原告對其已購買系爭22
    2 地號土地乙節，又未能為任何舉證以實其說，故不能認為
    被告對系爭222 地號土地有何合法使用權源。
(二)、系爭222 地號東側有一系爭學生活動中心，該學生活動中心
    之部分建築物占有使用系爭222 地號土地，其占有使用範圍
    為附圖所示編號222A部分，為兩造所不爭執，並有附圖可佐
    。原告主張該學生活動中心無權占有使用附圖所示編號222A
    部分土地，應予拆除。被告則辯稱，該學生活動中心之起造
    人為雲林縣政府，故所有權人為雲林縣政府，因而被告無拆
    除該建物之處分權云云。經查，該學生活動中心係被告與訴
    外人茂辰營造工程有限公司簽約，由被告交由茂辰營造工程
    有限公司承攬建造，且由被告付款與茂辰營造工程有限公司
    ，有工程合約影本在卷可稽（本院卷第41頁至第53頁），則
    被告為該學生活動中心之定作人應屬無疑。至於該學生活動
    中心建造執照上所登記之起造人雖為雲林縣政府，惟按依建
    築法第31條第1 款規定，建造執照申請書應載明「起造人」
    之姓名、年齡、住址；起造人為法人者，其名稱及事務所。
    可知建造執照上記載「起造人」乃係主管建築機關於建築工
    程期間，因為在行政管理上須有特定對象以便管理，所為之
    權宜設計，純屬行政登記事項，並不能全然以此認定建物之
    所有權誰屬，有最高法院85年度臺上字第1904號判決意旨可
    資參照，故本件不得因系爭學生活動中心之建造執照（本院
    卷第40頁）記載雲林縣政府為起造人，即認該學生活動中心
    非被告所有。
(三)、又按自己建築之房屋，與依法律行為而取得者有別，縱使不
    經登記，亦不在民法第758 條所謂非經登記不生效力之列，
    有最高法院41年臺上字第1039號判例意旨可資參照。蓋自己
    出資建築之建築物，其取得所有權係原始取得性質，與依法
    律行為而取得者有別，故於建築完成時，即為其所有權取得
    之時。本件系爭學生活動中心，為未辦保存登記之建物，經
    本院向雲林縣政府調閱相關文件，可知該學生活動中心係被
    告於77年11月16日函請雲林縣政府派員勘查，並申請經費補
    助重建，嗣由雲林縣政府函轉前臺灣省政府教育廳申請「專
    案補助」經費重建等情，有雲林縣政府100 年6 月29日府教
    國字第1000406684號函及100 年9 月14日府教國字第100011
    4347號函在卷可稽（本院卷第100 頁、第109 頁）。依據臺
    灣省各機關單位預算有關用途別科目編列基準，對於所謂之
    「補助及捐助費」，係指「凡協助中央政府或對下級政府之
    補助及對民間團體文化公益事業機構或個人捐助等費用屬之
    」，所謂之「委辦費」，係指「凡為本機關職掌之業務，限
    於專業知能與技術或現實環境與法令規定，須委託他人始可
    達成特定政事目的者，方得委託並編列預算」。本件坐落於
    系爭222 地號土地上之系爭學生活動中心之重建工程，因非
    屬臺灣省政府法定職掌之相關業務，亦非限於專業知能與技
    術或現實環境與法令規定，須委託他人始可達成之特定政事
    目的，故前臺灣省政府教育廳專案補助該重建工程，並非所
    謂之「委辦」事項，而係由臺灣省政府教育廳對被告，提供
    經費支援，以重建學生活動中心，揆諸上開條文規定，自屬
    「補助」事項。況且，由雲林縣政府上開函文內容可知，當
    初係由被告方面主動申請經費補助重建，並非前臺灣省政府
    教育廳為處理一般公務或特定工作而委託被告興建該學生活
    動中心，又係以「專案補助」名義申請經費，顯然係以補助
    方式補助被告，則應認為被告先取得補助款之所有權，再由
    被告以該補助款出資興建學生活動中心，故該以補助經費所
    取得之財產，應屬被告所有。因而，被告辯稱系爭學生活動
    中心之所有權應屬雲林縣政府云云，要無足取。
(四)、系爭222 地號土地及附圖所示編號225B部分土地，目前在被
    告所建圍牆內，為被告所不爭執，且被告亦稱系爭222 地號
    土地為其學校校地之一部分，故被告確實有使用系爭222 地
    號全筆土地，已無疑義。至於附圖所示編號225B部分土地，
    被告雖辯稱其已用盆栽將該部分土地與校地為完全隔離，實
    際上被告已未使用該部分土地云云，惟附圖所示編號225B部
    分土地既在被告學校之圍牆（鐵籬）內，又長久作為被告之
    校地使用，在被告將該部分土地上之大樹一棵及圍牆（鐵籬
    ）拆除前，均應認為該部分土地仍為被告所管領使用，而排
    除他人之管領使用，被告僅以盆栽將附圖所示編號225B部分
    土地與校地為簡單區隔，並無法消除其對該部分土地管領使
    用之現況，故被告仍係占有使用附圖所示編號225B部分土地
    ，亦可認定。又被告並無法舉證證明其對系爭222 地號土地
    及附圖所示編號225B部分土地有何使用權源，故其對上開土
    地均為無權占有，亦無疑義。
(五)、按所有人對於無權占有或侵奪其所有物者，得請求返還之。
    對於妨害其所有權者，得請求除去之。有妨害其所有權之虞
    者，得請求防止之。民法第767 條第1 項定有明文。本件被
    告既無權占有使用原告所有之系爭222 地號土地及附圖所示
    編號225B部分土地，則原告請求被告將系爭222 地號土地上
    如附圖所示編號222A部分建物（學生活動中心之一部分）拆
    除，又請求被告將附圖所示編號225B部分土地上之地上物（
    鐵籬、樹木）拆除，並將系爭222 地號土地全部及附圖所示
    編號225B部分土地返還原告，自屬有據。
(六)、按無法律上原因而受有利益，致他人受損害者，應返還其利
    益。民法第179 條定有明文。又無權占有他人土地可獲得相
    當於租金之利益為社會通念。有最高法院61年臺上字第1695
    號判例可資參照。則被告無權占有原告所有之系爭222 地號
    土地全部，面積為475 平方公尺，另無權占有原告所有系爭
    225 地號土地如附圖所示編號225B部分，面積35平方公尺，
    合計占有被告土地510 平方公尺，可獲得相當於租金之利益
    ，並無疑義。又按租金之請求權因5 年間不行使而消滅，既
    為民法第126 條所明定，則凡無法律上之原因而獲得相當於
    租金之利益，致他人受損害時，如該他人之返還利益請求權
    已逾租金短期消滅時效之期間，債務人並為時效之抗辯者，
    其對於該逾消滅時效期間相當於租金之利益，不得依不當得
    利之法則，請求返還（最高法院85年臺上字第711 號判決參
    照）。查本件原告請求被告給付本件起訴狀繕本送達被告之
    翌日即99年11月19日起向前回溯5 年內（即94年11月18日至
    99年11月18日）之不當得利，亦無不合。又按城市地方房屋
    之租金，以不超過土地及其建築物申報總價額年息百分之10
    為限。土地所有人依本法所申報之地價，為法定地價。土地
    法第97條第1 項、第148 條分別定有明文。查本件系爭2 筆
    雖非位於城市地方，且並非建築基地，惟就被告無權占有系
    爭2 筆土地可獲得之利益，並非不得類推適用土地法第97條
    第1 項、第105 條，基地租金不得超過土地申報價額年息百
    分之10之規定。又基地租金之數額，除以基地申報地價為基
    礎外，尚須斟酌基地之位置，工商業繁榮之程度，承租人利
    用基地之經濟價值及所受利益等項，並與鄰地租金相比較，
    以為決定，有最高法院68年臺上字第3071號判例意旨可資參
    照。經查，系爭2 筆土地係供被告作為校地使用，附近非商
    業區，僅有鄰近便利超商、影印行、文具店等小型商店，業
    經本院會同兩造勘驗現場明確，有本院99年12月27日勘驗筆
    錄在卷可參（本院卷第25頁至第28頁）。而系爭2 筆土地自
    93年起申報地價均為735 元/ 平方公尺，自96年起申報地價
    均為850 元/ 平方公尺，自99年起迄今之申報地價均為770
    元/ 平方公尺，有原告所提出之系爭2 筆土地地價第二類謄
    本為證（本院99年度六暫調字第263 號卷第21頁、第22頁）
    。本院審酌系爭2 筆土地坐落位置及周邊繁榮程度，認原告
    請求相當於租金之利益，以申報地價年息百分之3 計算為妥
    當，則原告得請求被告返還相當於租金之不當得利之金額以
    62,010元為合理，逾此範圍之請求則屬無據。【計算式如下
    】
    (1)94年11月18日至94年12月31日：735 元/ 平方公尺×510
      平方公尺×3%×44/365年＝1,356元（元以下四捨五入，
      下同）。
    (2)95年1 月1 日至95年12月31日：735 元/ 平方公尺×510
      平方公尺×3%×1 年＝11,246元。
    (3)96年1 月1 日至98年12月31日：850 元/ 平方公尺×510
      平方公尺×3%×3 年＝39,015元。
    (4)99年1 月1 日至99年11月18日：770 元/ 平方公尺×510
      平方公尺×3%×322/365 年＝10,393元。
    (1)＋(2)＋(3)＋(4)＝62,010元。
(七)、另原告請求被告自99年11月1 日起至交還上開2 筆土地之日
    止，按年給付原告相當於租金之利益即按上開2 筆土地占用
    面積之各當年度申報地價總價額年息百分之5 計算之不當得
    利。查被告將系爭2 筆土地上之建物及地上物拆除並將該等
    土地返還原告前，對系爭2 筆土地仍繼續無權占有，其所受
    之利益為占有使用土地之價值，依其性質不能返還，故應償
    還其價額，即相當於租金之利益。從而原告本於不當得利之
    法律關係，請求被告自99年11月19日起至拆除系爭2 筆土地
    上之建物及地上物並交還該等土地之日止，按年返還相當於
    租金之不當得利，即屬有據。至於原告得按年請求之不當得
    利金額仍以該土地申報地價年息百分之3 計算為妥當，原告
    請求按土地申報地價百分之5 計算不當得利之金額，仍屬過
    高。至於原告請求被告給付自99年11月1 日起至同年月18日
    部分之不當得利部分，業經本院判決如上（包含在被告應給
    付之62,010元），原告在此不得重複請求。即原告請求被告
    被告給付自99年11月19日至99年11月30日之不當得利387 元
    【770 元/ 平方公尺×510 平方公尺×3%×12/365年＝387
    元】，及自99年12月1 日起至交還上開2 筆土地之日止，按
    年給付原告相當於租金之利益即按上開2 筆土地占用面積之
    各當年度申報地價總價額年息百分之3 計算之不當得利，為
    有所據，逾此範圍即屬無憑。
(八)、被告雖辯稱原告之上開請求為權利濫用及違反誠信原則云云
    。惟原告為上開土地之所有人，其本可對系爭2 筆土地行使
    權利，且系爭222 地號土地大部分範圍及附圖所示編號225B
    部分土地均未有建物，被告將無建物部分之土地返還與原告
    ，對其並不會造成何等損失，不能認為原告之請求有何違反
    公共利益，或以損害他人為主要目的。另系爭222 地號上雖
    有被告所有之系爭學生活動中心一隅即附圖所示編號222A部
    分，惟縱使被告需將學生活動中心一部份拆除，並非不可為
    結構補強後，繼續作為學生活動中心使用，故原告權利之行
    使亦非對被告損害甚鉅或違反公共利益。再者，給付訴訟本
    內含有確認訴訟之性質，本件兩造對系爭222 地號土地之所
    有權歸屬有爭議，原告以提起給付訴訟之方式確認該土地之
    所有權歸屬，並作為請求被告返還不當得利及給付租金之依
    據，不得謂對自己所得利益極少，故原告之請求並無權利濫
    用。又系爭222 地號土地既登記為原告所有，則原告受登記
    制度之保障，被告亦可透過登記制度之公示作用，瞭解土地
    所有權之登記情形，如被告欲主張權利當應由其積極主張，
    不能謂原告多年未對其主張權利，即謂原告提起本件訴訟有
    何違反誠實信用可言。
(九)、被告雖又辯稱，原告亦有使用系爭學生活動中心及通行被告
    之校地，亦有獲得不當得利，爰主張與被告請求之不當得利
    為抵銷等語，惟為原告所否認。經查，原告縱有使用被告所
    有之系爭學生活動中心舉辦活動，亦應係原告以政府機關名
    義向被告借用，其間有使用借貸之法律關係存在，故不能謂
    原告為無法律上原因而獲利益。又原告為公法人之機關，而
    非自然人，自不可能實際通行被告之土地，故被告主張原告
    有通行被告校地並獲有不當得利，亦非可採。因而，被告此
    部分抵銷之抗辯，顯屬無據。
六、綜上，原告依據民法第767 條第1 項所有人物上請求權之規
    定，請求被告將系爭222 地號土地上如附圖所示編號222A部
    分，面積57平方公尺之建物拆除。又請求被告將附圖所示編
    號225B部分土地上之地上物（鐵籬、樹木）拆除，並將系爭
    222 地號土地及附圖所示編號225B部分土地返還原告。又依
    據民法第179 條不當得利之法律關係，請求被告給付62,010
    元，及自99年11月19日起至同年月30日止相當於租金之不當
    得利387 元，及自99年12月1 日起至交還上開2 筆土地之日
    止，按年給付原告相當於租金之利益，即按上開2 筆土地占
    用面積之各當年度申報地價總價額年息百分之3 計算之不當
    得利即為有理由，應予准許，逾此部分即屬無理由，應予駁
    回。
七、本件事證已臻明確，兩造其餘攻擊防禦方法及其他未經援用
    之證據，核與本院判決結果無影響，爰不一一詳予論述，附
    此敘明。
八、訴訟費用負擔之依據：民事訴訟法第79條。
中    華    民    國   100    年    10    月    24    日
                  民事第二庭    法  官  楊昱辰
以上正本係照原本作成
如對本判決上訴，須於判決送達後廿日內向本院提出上訴狀。如
委任律師提起上訴者，應一併繳納上訴審裁判費。
中    華    民    國   100    年    10    月    24    日
                                書記官  李松坤